【裁判字號】    94,保險簡上,4
【裁判日期】    950306
【裁判案由】    給付保險金
【裁判全文】
臺灣臺北地方法院民事判決           94年度保險簡上字第4號
上  訴  人  甲○○
被上訴人    國泰人壽保險股份有限公司
法定代理人  乙○○
訴訟代理人  賴盛星律師
複代理人    何淑媛律師
複代理人    程才芳律師
上列當事人間請求給付保險金事件，上訴人對於中華民國93年
2月25日臺灣臺北地方法院臺北簡易庭93年度北保險簡字第66
號第一審判決提起上訴，本院於95年2月20日言詞辯論終結，判
決如下：
    主  文
上訴駁回。
第二審訴訟費用由上訴人負擔。
    事實及理由
一、上訴人起訴主張：
（一）上訴人於民國87年5月13日向被上訴人購買國泰保本101終
      身壽險，並附加國泰溫心住院日額保險附約、國泰平安保
      險附約，保費並未欠繳，詎上訴人於93年7月4日因受強力
      風扇攪傷左手指而住進新莊英仁醫院，共住院21日，依約
      被上訴人應給付上訴人每次醫療給付新台幣（下同）50,
      000元、住院醫療日額42,000元（每日2,000元）、溫心住
      院日額保險附約之住院醫療日額21,000元（每日1,000元
      ）、出院療養金10,500元（每日500元），及精神、心理
      、作息之損害賠償370,500元，共計494,000元，然被上訴
      人拒不給付，為此提起本件訴訟。
（二）上訴人於投保時並未使用社會保險身分投保，故適用附加
      醫療保險金條款第1條為每次傷害醫療保險金限額給付即
      50,000元。保險契約並沒有告知用什麼身分投保，用什麼
      身分給付，二種身分的保費如何計算也沒有提出說明，請
      求保險金的時候才說這些規定，這些規定應該在投保時要
      告知上訴人。
（三）自願書乃醫院對自費醫療者的行政規定，由醫院開立之說
      明書可見。
（四）西園醫院就當時醫療認定上訴人無須住院治療，上訴人亦
      配合醫師指示於凌晨4時離開該院，非前審判決書所載之
      下午4時。上訴人由於傷勢嚴重於上午10時許前往新莊醫
      院接受治療，經該院醫師，診斷治療為建議住院治療，亦
      有英仁醫院開立之診斷證明書可證，上訴人亦配合醫師建
      議接受治療。西園醫院只負責上訴人2時至4時之治療，爾
      後治療由英仁醫院接手。
二、被上訴人則以：上訴人固曾向被上訴人投保保本101終身壽
    險，附加溫心住院日額1,000元、平安住院日額2,000元及平
    安限額50,000元附約，惟（一）國泰溫心住院日額保險附約
    第3條保險範圍約定：「被保險人於本附約有效期間內因疾
    病或傷害，經醫院診斷確定，必須且經住院治療時，本公司
    以被保險人投保的「住院醫療保險金日額」為準，依照本附
    約的約定給付各項醫療保險金」，上訴人於新莊英仁醫院住
    院前，曾至西園醫院就診醫療並未住院，且其轉往英仁醫院
    所出具之志願書記載「本人因病自願投住貴院留醫，本人自
    願放棄勞保就醫，而改為自費治療，一切費用自願自行負責
    與勞保無關...」，足徵上訴人並無住院治療之必要，而係
    上訴人自行要求住院，則被上訴人並無給付溫心住院醫療保
    險金21,000元、出院療養金10,500元之義務。（二）上訴人
    於無須住院之情況下堅持住院，違反誠信原則，且因醫療保
    險其目的乃在於填補損害，被保險人不應藉由保險獲取不當
    利得，故被保險人所受傷害若無住院治療之必要，探求當事
    人真意及上開溫心住院日額保險附約之文義，被上訴人亦無
    給付平安住院醫療日額保險金42,000元。又依國泰平安保險
    附約附加醫療保險金條款（甲）第1條之規定，被上訴人僅
    就被保險人因意外傷害事故住院治療負給付保險金之責，被
    上訴人向英仁醫院調取上訴人住院病歷發現上訴人住院之護
    理紀錄，記載上訴人主訴為「頭暈、頭痛、噁心、胸悶、耳
    鳴、腰酸背痛」等症狀，該症狀與上訴人因意外受有指骨骨
    折之傷害並無關聯，故上訴人雖有住院之事實，然其住院期
    間並非針對意外傷害所致指骨骨折接受住院治療，依照前揭
    保險契約條款所示，被上訴人亦無給付平安保險住院醫療日
    額42,000元之義務（三）國泰平安保險附約加醫療保險金條
    款（乙）第2條約定：「被保險人以社會保險投保，而於申
    請「每次傷害醫療保險金」時未提出以社會保險身分就診之
    證明者，本公司僅按本附約第17條計算金額的65%核算給付
    保險金」，而上訴人具有勞健保身分，然於英仁醫院就醫時
    未使用勞健保身分，則縱被上訴人負有給付每次傷害醫療保
    險金之義務，亦應以上訴人投保平安限額50,000元之65%額
    度為限，原審就此部分已判決被上訴人敗訴在案，被上訴人
    於94年4月15日亦已依照上訴人之指示將上開款項匯入被上
    訴人帳戶，上訴人於上訴狀中仍就此部份重為爭執，應予駁
    回。又上訴人所投保附加每次傷害醫療保險金之險種，係被
    上訴人於全民健康保險實施後始新增之險種，該類險種之保
    險費率係以保戶具有社會保險身分計算，故其於就診時若未
    使用健保身分，即應適用附加醫療保險金條款（乙）第2條
    規定。茲為抗辯。
三、本件上訴人於原審聲明：被上訴人應給付上訴人494,000元
    。原審判命被上訴人應給付上訴人32,500元，駁回上訴人其
    餘請求。上訴人對於原審就溫心住院醫療保險金21,000元、
    出院療養金10,500元、平安保險住院醫療日額保險金42,000
    元、平安保險醫療保險金50,000元部分為其敗訴之判決不服
    提起上訴（上訴人於原審請求精神損害賠償370,500元部分
    ，未據上訴人不服，業已確定），於本院聲明求為：（一）
    原判決不利於上訴人部分廢棄。（二）右開廢棄部分，被上
    訴人應給付上訴人壹拾貳萬參仟伍佰元。被上訴人於本院則
    為上訴駁回之聲明。
四、不爭執之事項：
（一）上訴人於87年5月13日向被上訴人投保「保本一Ｏ一終身
      壽險」（保單號碼：0000000000）保額30萬元，並附加國
      泰溫心住院日額保險附約及國泰平安保險附約，有壽險要
      保書、國泰溫心住院日額保險附約及國泰平安保險附約（
      均影本）在卷可憑。
（二）上訴人於93年7月4日凌晨2時18分許因左手食指、中指受
      傷至西園醫院急診，於同日凌晨4時許離開西園醫院。上
      訴人於同日上午10時30分許至新莊英仁醫院就診並辦理入
      院，於同年7月24日出院，有西園醫院急診病歷、英仁醫
      院出院病歷摘要（均影本）在卷可憑。
五、得心證之理由：
（一）上訴人請求溫心住院醫療保險金21,000元及出院療養金
      10,500元部分：
      依卷附溫心住院日額保險附約第3條保險範圍約定：「被
      保險人於本附約有效期間內因疾病或傷害，經醫院診斷確
      定，必須且經住院治療時，本公司以被保險人投保的住院
      醫療保險金日額為準，依照本附約的約定給付各項醫療保
      險金」，是被上訴人僅就上訴人所受傷害經醫院診斷「必
      須」住院治療之情況，始須給付各項醫療保險金。經查，
      本件上訴人於93年7月4日受傷後係於下午2時18分許先至
      西園醫院急診室就診，症狀為左手手指、中指撕裂傷，經
      西園醫院診斷認為不需要住院，只需門診追蹤，並打破傷
      風、縫合傷口、給予口服藥，然上訴人當時仍要求自費住
      院，經解釋後上訴人仍執意留在西園醫院，直到同日上午
      凌晨4時許（原審誤為同日下午4時）經上訴人友人帶離西
      園醫院等情，有西園醫院93年12月13日（93）西園醫字第
      258號函及所附病歷在卷足憑（見原審卷第93頁至第95頁
      ）；而上訴人於同日復前往新莊英仁醫院就醫，上訴人於
      英仁醫院簽署志願書表示：「本人因病自願投住貴院留醫
      ，本人自願放棄勞保就醫，而改為自費治療，一切費用自
      願自行負責與勞保無關... 」，亦有志願書附卷可稽（見
      原審卷第33頁），上訴人於本院審理時雖提出英仁醫院說
      明書一份，其上記載；「依據本院住（院）規章病患經本
      院醫師診斷必須住院之患者具健保身分選擇自費醫療者，
      病患須簽立自願書一份就此說明」，辯稱上開志願書是醫
      院對自費醫療者之行政規定，非其自願書立云云，惟按全
      民健康保險醫療辦法第14、15條分別規定「保險對象有下
      列情形之一者，特約醫院不得允其住院或繼續住院：一、
      可門診診療之傷病。二、保險對象所患傷病，經適當治療
      後已無住院之必要」「特約醫院對於住院治療之保險對象
      經診斷認為可出院療養時，應即通知保險對象。保險對象
      拒不出院者，有關費用由保險對象自行負擔」，是全民健
      康保險特約醫療院所對於有無「住院必要」，有一定之規
      範，其目的乃在免於醫療資源之浪費，上訴人若符合健保
      住院要件，英仁醫院何以不以健保身分讓上訴人辦理住院
      ，上訴人既已簽署志願書表示自願住院，即表示係其自願
      住院，其辯稱簽署志願書只是醫院內部規定云云，自不可
      採。上訴人所受傷害經西園醫院診斷既無需住院，經要求
      自費住院仍未獲西園醫院允許後，方至新莊英仁醫院要求
      自費住院獲准，堪認上訴人所受傷害經醫院診斷應未達「
      必須」住院治療之情況。雖新莊英仁醫院於本院調查回函
      覆稱：因（上訴人）左手嚴重性創傷並骨折情況嚴重而有
      發炎之現象，病患雖可行動但疼痛而不能工作，故而住院
      為佳，以利早日康復並恢復工作，事實上亦有住院之需等
      語，惟查，依英仁醫院於原審檢附之上訴人出院病歷摘要
      內「住院治療經過」記載為：「7/4 10 30/AM辦理入院，
      予外傷處置，塑製模板外固定，X-Ray Lt band攝影及一
      般常規檢驗。予冰敷鎮痛，囑傷肢抬高，保持乾燥。予鎮
      痛消炎針劑，例行每日換敷藥，予口服藥、輸液，例行護
      理作業，於住院第21日出院」（見原審卷第106頁），是
      上訴人於英仁醫院住院期間，除住院首日之處置外，期間
      主要是冰敷鎮痛消炎、換敷藥之治療，依上開內容實難認
      上訴人之傷害已達需住院之必要程度，而上開英仁醫院之
      回函亦表示：「故而住院為佳，以利早日康復並恢復工作
      」，而非因有動用醫院醫療設施必要之住院，是上開英仁
      醫院之回函，本院認尚無法認上訴人已達需住院醫療之必
      要，自難援引為有利於上訴人之認定。綜上說明，上訴人
      既非必須住院治療，被上訴人即無需給付此部份之保險金
      。
（二）上訴人請求平安保險住院醫療日額保險金42,000元部分：
      國泰平安保險附約雖未如同上開國泰溫心住院日額保險附
      約明文約定被保險人經醫院診斷確定，必須且經住院治療
      時，保險公司始給付保險金，惟依二造國泰平安保險附約
      第1條第2、3項約定：本附約所載的條款、聲明或批註，
      以及和本附約有關的要保書、復效申請書、及其他約定書
      ，都是本附約的構成要件。前項各種構成本附約的文件，
      其解釋應探求附約當事人之真意，不得拘泥於所用之文字
      ，如有疑義時，以作有利於要保人、被保險人或受益人為
      準。二造既約定和附約有關的要保書、復效申請書、及其
      他約定書，都是本附約的構成要件，且解釋契約應探求當
      事人真意，不得拘泥所用之文字，被保險人所受傷害若無
      需住院治療，依當事人之真意即上開溫心住院日額保險附
      約之文義，當非屬保險給付之範圍。況醫療資源關乎公共
      利益，為免於無住院必要之病患為請求保險金而恣意住院
      ，造成醫療資源浪費，亦應做如此解釋。本件上訴人所受
      傷害既未達必須住院治療之情況，已如上述，被上訴人自
      無需給付此部份之保險金。
（三）上訴人請求平安保險醫療保險金限額50,000元部分：
      依二造國泰平安保險附約附加醫療保險金條款 (乙)第2條
      約定：「被保險人以社會保險投保，而於申請『每次傷害
      醫療保險金』時，未提出以社會保險身分就診之證明者，
      本公司僅按本附約第17條計算金額的65%核算給付保險金」
      ，而上訴人於英仁醫院就醫時係自費住院，放棄勞健保身
      分就醫，上訴人並未否認，則依該約定，被上訴人僅須給
      付上訴人投保平安限額50,000元之65%即32,500元之保險
      金。至上訴人辯稱被上訴人未告知以社會保險身分就診有
      不同給付云云，惟查，上訴人於87年5月13日即已簽立系
      爭保險契約之要保書，迄事發之93年7月間止，上訴人實
      有充分時間審閱保險契約及其附約，上訴人再執被上訴人
      未告知保險附約條款云云，尚難認為可採，亦不足引為有
      利於上訴人之認定。
五、綜上所述，本件上訴人上開主張為不足採。上訴人執此主張
    被上訴人應給付溫心住院醫療保險金21,000元、出院療養金
    10,500元、平安保險住院醫療日額保險金42,000元，平安保
    險醫療保險金超過32,500元部分，自屬無據。從而，上訴人
    主張本於保險契約之法律關係，請求被上訴人給付為無理由
    ，不應准許。原審就上訴人上開請求為上訴人敗訴之判決，
    並無不合。上訴意旨指摘原判決不當，求予廢棄改判，為無
    理由，應予駁回。
四、據上論結，本件上訴為無理由，依民事訴訟法第436條之1第
    3項、第449條第1項、第78條，判決如主文。
中    華    民    國    95    年    3     月    6     日
                              審判長法  官  鄭純惠
                                    法  官  蕭胤瑮
                                    法  官  吳淑惠
以上正本係照原本作成。
不得上訴
中    華    民    國    95    年    3     月    7     日
                                    書記官  蔡凱如


司法院資訊處製作；財團法人民間司法改革基金會備份。
